臺灣彰化地方法院民事判決　94年度訴字第737號
原　　　告　　丁○○
訴訟代理人　　尤榮福律師
複　代理人　　乙○○
被　　　告　　中華商業銀行股份有限公司
法定代理人　　丙○○
訴訟代理人　　甲○○
上列當事人間債務人異議之訴事件，本院於民國 94 年 11 月
10 日言詞辯論終結，判決如下：
    主      文
本院九十二年度執字第一四二三五號清償票款強制執行事件所據
之執行名義中有關台灣台北地方法院八十八年度票字第二一八三
八號、第二二六四０號、第二五０九八號、第二二四七六號民事
本票准予強制執行裁定暨確定證明書，不許對原告為強制執行。
訴訟費用由被告負擔。
    事實及理由
一、原告主張：
 （一）查被告於民國 92 年 8 月聲請給付票款強制執行，經鈞
       院以 92 年度執字第 14235 號執行事件受理在案，其所
       據之執行名義為台灣台北地方法院（下稱台北地院）88
       年度票字第 21838 號本票裁定、又被告另於 94 年 9
       月 21 日提出於鈞院之併案強制執行所據之執行名義為
       台北地院88年度票字第22640號、88年度票字第25098號
       及88年度票字第22476號等本票裁定（下稱系爭本票裁定
       ），均係於88年間向台北地院聲請本票裁定獲准在案。
       按票據上之權利，對匯票承兌人及本票發票人，自到期
       日起算，見票即付之本票，自發票日起算，3年間不行使
       ，因時效而消滅；又按時效完成後，債務人得拒絕給付
       ，票據法第22條第1項、民法第144條第1項分別有明文規
       定。經查，上開本票債權均係於88年間到期，被告亦於
       88年間向台北地院聲請本票裁定資為執行名義，而其自
       成立迄今，均早已逾三年而時效消滅。從而，原告自得
       依上揭法條規定，拒絕清償已罹於消滅時效之本票債權
       。
 （二）系爭本票裁定均是 88 年裁定的，被告直至 92 年才聲
       請強制執行，時效已消滅，否認被告有於時效消滅前行
       使權利之事實等語。並聲明：系爭本票裁定不得聲請強
       制執行。
二、被告則以：
 （一）系爭本票裁定業經被告於 92 年間分別向執行法院聲請
       強制執行，依民法第 129 條第 1 項第 3 款、第 2 項
       第 5 款之規定，聲請強制執行自債權人提出民事強制執
       行聲請狀及證明文件於法院時消滅時效中斷。又連帶之
       債為債之主體間有連帶關係，即指多數債務人間具有共
       同之目的，關於債之效力，一人所生之事項，對於他債
       務人亦發生效力，故原進行之票據消滅時效期間業已發
       生中斷，應由 92 年重行起算，原告主張，應屬無理。
 （二）88 年至 92 年間被告均未對原告強制執行，惟每次強制
       執行時均有將原告之名字列於強制執行聲請狀上，因原
       告沒有財產故未對其聲請強制執行。又於 92 年聲請強
       制執行時，原告及其他債務人都沒有異議，也未主張消
       滅時效，故於92年聲請強制執行時，已對原告發生時效
       中斷之效果等由，資為抗辯。並聲明：原告之訴駁回。
三、得心證之理由：
  （一）查原告主張被告於92年8月25日，以台北地院88年度票
        字第21838號、92年度票字第17449號本票裁定及債權憑
        證為執行名義，向本院執行處聲請就原告丁○○等人之
        財產強制執行，經本院以92年度執字第14235號執行在
        案，被告後於94年9月21日，另行提出台北地院88年度
        票字第22640號、第25098號及第22476號本票裁定及確
        定證明書為執行名義，聲請併案執行等情，業經本院調
        取本院92年度執字第14235號執行卷宗核閱屬實，復為
        被告所不爭執，原告此部分主張堪信為真實。
  （二）次查本件被告聲請強制執行及併案執行所本之執行名義
        ，乃係其於88年間，向台北地院所聲請取得之前述本票
        裁定，而該等本票之票載到期日為88年7月31日或同年8
        月31日，依票據法第22條第1項之規定，該等票據之消
        滅時效期間為3年，則該等本票於91年7月31日或同年8
        月31日消滅時效期間應已完成。雖被告就此辯稱其於92
        年8月25日即已對原告之財產聲請強制執行，原告早知
        其財產被聲請強制執行，卻未立即表示異議，顯有時效
        中斷之事實等語。然按消滅時效故因承認、開始執行行
        為或聲請強制執行而中斷；且時效中斷者，自中斷之事
        由終止時，重行起算，此民法第129條第1項、第2項第5
        款及第137條第1項固有明文規定。惟此所謂時效中斷，
        係指時效完成前有前述法定之中斷事由存在時，致使原
        已進行之時效期間因而中斷，待中斷事由中止時，時效
        始又重行起算，故僅於消滅時效完成前，始有所謂時效
        中斷之適用，若消滅時效期間已完成，僅生是否有拋棄
        時效利益之問題，已無時效中斷之適用可言。查被告雖
        於92年8月25日及94年9月21日，先後持系爭本票裁定為
        執行名義，據以向本院民事執行處聲請強制執行或併案
        執行，然查其聲請時，上開本票之消滅時效期間顯已完
        成，依法自無從再主張時效中斷，則被告前所主張時效
        中斷之辯解，顯然誤解法律之規定，並無可採。
  （三）又按請求權已經時效消滅，債務人仍為履行之給付、以
        契約承認該債務或提出擔保者，不得以不知時效為理由
        ，請求返還，此民法第144條第2項固亦定有明文。然此
        所謂承認，係指義務人向請求權人表示是認其請求權存
        在之觀念通知而言，故必須義務人向權利人表示認識其
        權利存在，並以契約之方式達成合意，始得謂為「以契
        約承認」。以本件情形而言，原告於92年8月間，當被
        告對其財產聲請強制執行時，固已知被告以系爭第1張
        本票裁定為執行名義對其行使權利，卻直至94年10月18
        日始提起本件債務人異議之訴，主張時效消滅，其間原
        告雖未表示異議，然此至多僅能解為消極未抗拒被告所
        聲請之強制執行，尚無從認定原告有何「以契約承認」
        該債務之積極行為；且本件之所涉之強制執行程序尚在
        進行中，被告並未取得分配款，亦不能解為原告已為履
        行之給付，故本件原告也無拋棄時效利益可言。
  （四）至被告另抗辯其於92年以前，對原告之連帶債務人聲請
        強制執行時，曾將原告列名為強制執行之債務人等詞，
        而主張當時應有消滅時效中斷之適用，然其僅提出本院
        92年度執助字第322號執行命令為證，並未能舉證證明
        其確有於系爭本票時效消滅前已對原告聲請強制執行之
        事實，而本院92年度執助字第322號之聲請強制執行又
        已逾系爭本票之消滅時效期間，亦無時效中斷可言，是
        被告此點所辯，也不足採。
  （五）按執行名義無確定判決同一之效力者，於執行名義成立
        前，如有債權不成立或消滅或妨礙債權人請求之事由發
        生，債務人亦得於強制執行程序終結前提起異議之訴，
        強制執行法第十四條第二項定有明文。且該條所定債務
        人異議之訴，係以排除執行名義之執行力為目的，故提
        起此一訴訟之原告，得請求判決宣告不許就執行名義為
        強制執行，以排除該執行名義之執行力，使債權人無從
        依該執行名義聲請為強制執行（最高法院87年度台上字
        第1578號判決意旨可參）。再按時效完成後，債務人得
        拒絕給付，民法第144條第1項亦定有明文。本件系爭強
        制執行事件所據以執行之執行名義為系爭本票裁定，而
        系爭本票已於91年7月31日或同年8月31日罹於時效，業
        見前述，則原告於本件系爭強制執行程序終結前，以時
        效消滅為由提起本件債務人異議之訴，於法有據。
四、綜上所述，系爭本票之票據上權利已因時效而消滅，原告據
    以提起債務人異議之訴，請求系爭強制執行事件所據之執行
    名義即系爭本票裁定不許對原告為強制執行，為有理由，應
    予准許。
五、訴訟費用負擔之依據：民事訴訟法第78條。
中　　華　　民　　國　　94　　年　　11　　月　　22　　日
                  民事第一庭    法　官　葛永輝
以上正本係照原本作成。
如對判決上訴，應於判決送達後20日內向本院提出上訴狀。
中　　華　　民　　國　　94　　年　　11　　月　　22　　日
                      　　　    書記官　田慧賢
